ACORDAO-COMPLETO-2342990

ACÓRDÃO 28/2019 ATA 1/2019 - PLENÁRIO

VISTOS, relatados e discutidos estes autos de representação formulada pelo Sindicato das Indústrias Gráficas do Distrito Federal contra o Pregão Eletrônico 45/2018, conduzido pelo Ministério da Saúde, cujo objeto é "a contratação de serviços editoriais (normalização, revisão, editoração, pré-impressão e impressão) , e logística de entrega do material produzido em todo território nacional";
ACORDAM os Ministros do Tribunal de Contas da União, reunidos em sessão de Plenário, ante as razões expostas pelo Relator e com fundamento no art. 276, § 1º, do Regimento Interno do TCU, em:
9.1. referendar a medida cautelar adotada em 27 de dezembro de 2018, por meio do despacho à peça 6 destes autos, transcrito no relatório que precede este acórdão, bem como as medidas acessórias constantes do mencionado despacho;
9.2. encaminhar cópia desta deliberação ao Ministério da Saúde e ao representante.

Referendo de medida cautelar em processo de representação sobre possíveis irregularidades relacionadas a contratação de serviços editoriais (normalização, revisão, editoração, pré-impressão e impressão), e logística de entrega do material produzido em todo território nacional.

Subsecretaria de Assuntos Administrativos do Ministério da Saúde (MS) / Coordenação Geral de Material e Patrimônio.

3. Representante: Sindicato das Indústrias Gráficas do Distrito Federal (00.335.661/0001-78).

13.1. Ministros presentes: José Mucio Monteiro (Presidente), Augusto Nardes (Relator), Raimundo Carreiro e Bruno Dantas.
13.2. Ministros-Substitutos convocados: Marcos Bemquerer Costa e André Luís de Carvalho.

ACORDAO-COMPLETO-2356614

Acórdão de Relação 1728/2019 - Plenário

Acórdão de Relação

ACORDAO-COMPLETO-2347279

Acórdão 471/2019 - Plenário

AUGUSTO NARDES

Adoto como relatório o despacho que fundamentou a concessão da medida cautelar ora em apreciação, assinado pelo eminente Ministro Raimundo Carreiro, com fundamento no art. 28, inciso XVI, do Regimento Interno do TCU, tendo em vista o meu afastamento por motivo regulamentar (peça 6) :
	"Registro que atuo no presente processo com fundamento no art. 28, inciso XVI, do Regimento Interno do TCU, tendo em vista o afastamento por motivo regulamentar do relator, eminente Ministro Augusto Nardes, e a avaliação de proposta de adoção de medida cautelar relativa ao Ministério da Saúde (MS) .
II
2.	Trata-se de representação, com pedido de medida cautelar, formulada pelo Sindicato das Indústrias Gráficas do Distrito Federal, contra o Pregão Eletrônico 45/2018, conduzida pelo Ministério da Saúde, cujo objeto é 'a contratação de serviços editoriais (normalização, revisão, editoração, pré-impressão e impressão) , e logística de entrega do material produzido em todo território nacional'.
3.	O valor estimado da contratação é de R$ 82.361.094,20, por 12 (doze) meses, podendo ser prorrogado até 60 (sessenta) meses (peça 2, p. 46) .
4.	O representante alega, em suma, que:
'a) o prazo de oito dias úteis entre a publicação do aviso de licitação e a data prevista para abertura da sessão pública do pregão, apesar de atender aos requisitos formais estabelecidos no art. 17, § 4º, do Decreto 5.450/2005, observou estritamente o prazo mínimo exigido, sendo que se trata de licitação composta por centenas de itens de serviços gráficos, além de equipamentos, programas e aplicativos de informática; 
b) a exiguidade do prazo para formulação e envio das propostas, em face da complexidade do objeto licitado, restringe a participação de maior número de interessados e compromete a isonomia entre os licitantes;
c) não resta justificado o dimensionamento da demanda de serviços gráficos, pois o Ministério teria apresentado 'esclarecimentos genéricos, sem qualquer robustez técnica, onde não se percebe, efetivamente, um planejamento desta contratação' (peça 1, p. 8) ;
d) o Ministério da Saúde declarou que 'realizou a estimativa do serviço demandado com base no levantamento de 'materiais editoriais' e, a partir da definição dessas necessidades do órgão, é que foram detalhadas as características dos produtos e serviço, tais como tipo de papel, acabamento e tiragem', porém, aponta que 'as Planilhas de Especificação de Serviços Gráficos desconsideram a relação 'demanda/produto' e foram elaboradas com base em tipos de formato e a papel e em tipos de acabamento, sem correlação com o produto a ser produzido' (peça 1, p. 9) ;
e) tal formatação é deficiente para a formação correta de preços, pois desconsidera o custo da indústria gráfica, que é formulado por produto, o que poderá propiciar a prática de superfaturamento e acarretar prejuízos à Administração Pública;
f) o Ministério da Saúde teria desconsiderado que os livros, revistas, jornais e periódicos estão acobertados pela imunidade tributária (art.150, inciso VI, alínea 'd', da Constituição Federal do Brasil) , enquanto outros materiais, como folder e cartaz, sofrem tributação, o que obrigaria as licitantes a 'considerarem na formação de preços uma forma de tributação de ISS, Imposto sobre Serviço, uniforme, desprezando os regimes de favorecimento tributário, a exemplo da imunidade supracitada' (peça 1, p. 10) ;
g) caso o Ministério da Saúde houvesse formatado as planilhas por tipo de produto, estaria eliminado 'o risco de superfaturamento na execução do contrato, uma vez que as licitantes poderão, na formação do custo, calcular com exatidão os preços, sem incluir na proposta comercial ônus tributário que pode não se confirmar se demandados produtos imunes de ISS' (idem) ;
h) a formatação adotada no Edital favorece a possibilidade de ocorrência de 'jogo de planilha';
i) a planilha de formação de preços adotada no Edital permite significativa variação dos valores de contratação, citando, a exemplo, os diferentes preços e formatos de impressão estabelecidos para o item 17;
j) as licitantes, diante do risco da elevada variação de custos, não terão condições objetivas de ofertar preços mais competitivos, o que resultará em 'majoração de seus preços, de forma a suportar as mais diversas variações nas demandas de impressão, o que configura medida claramente contrária à economicidade das contratações públicas' (peça 1, p. 10) ;
k) 'a licitante que 'adivinhar' qual será o formato de impressão a ser demandado pelo Ministério, ante a grande possibilidade de combinações, poderá preparar sua proposta de preços de forma a impor os valores mais elevados em tais itens e, via de consequência, onerosidade indevida ao Contratante' (peça 1, p. 10-11) ;
l) a ausência de justificativa detalhada para a estimativa de quantidades, acompanhadas de memórias de cálculo e dos documentos que lhe dão suporte, além das estimativas de preços ou preços referenciais, descumpre o disposto no art. 24 da IN 5/2017, uma vez que 'a estimativa das quantidades foi feita de forma genérica e abstrata, pois o mesmo serviço de impressão pode ser executado das formas mais diversas, com ampla variação do tipo de papel e da sua gramatura' (peça 1, p. 11) ;
m) 'mostra-se inviável a competição por precificação por este modelo de planilha, pois, o particular vencedor poderá utilizar a forma mais lucrativa para ele na composição do orçamento' (idem) ;
n) 'o Gestor do contrato não terá meios métricos para atestar qual o melhor formato a ser produzido com melhor ganho para Administração Pública' (ibidem) ;
o) no item 25.4 do Edital é previsto que a proponente deverá aplicar um percentual de desconto único e linear, denominado de 'ganho de escala', nos termos do Edital, 'em todos subitens que o compõem o item 2 do grupo 1 e o item 3 do grupo 2', o que restringe o caráter competitivo do certame, pois impede que se conceda percentuais de desconto maiores em determinados itens, de acordo com os custos individuais de produção ou comercialização de cada licitante, além de contrariar entendimentos do TCU exarados nos Acórdãos 1.700/2007, 79/2010 e 2.907/2012, todos do Plenário;
p) caber questionar 'se uma e tão somente uma empresa é capaz de ofertar a mesma redução para oferta de itens que possuem distinção na formação de seus preços', do que suscita a possibilidade de tal critério vir a se constituir em 'verdadeiro tabelamento de preços' para a indústria gráfica (peça 1, p. 15) ;
q) o abandono de tal exigência, denominada de 'ganho de escala', não eximiria a contratante de estabelecer critérios de aceitabilidade dos preços unitários;
r) a contratação de serviços gráficos encontra-se associada a contratação por postos de trabalho, pois 'existe a previsão de alocação de profissionais, em regime de dedicação de mão de obra, para realização dos serviços gráficos prévios à impressão de tais materiais', o que não estaria em consonância com o disposto no art. 17 da IN 5/2017, pois não foram apresentadas 'justificativas sólidas' que demonstrem 'quais seriam os benefícios em se exigir que a equipe de profissionais permaneça alocada na sede do Ministério da Saúde, visto que os serviços prévios à impressão dos materiais podem muito bem ser executados diretamente na sede da empresa contratada, que pode se valer de toda sua infraestrutura física e tecnológica, sem falar nos próprios recursos humanos' (peça 1, p. 17) ;
s) a previsão de contratação por postos de trabalho não é justificada em relação à estimativa das quantidades, acompanhadas das memórias de cálculo e dos documentos que lhe dão suporte; à realização de levantamento de mercado e justificativa da escolha do tipo de solução a contratar e não há demonstrativo dos resultados pretendidos em termos de economicidade e de melhor aproveitamento dos recursos humanos, materiais ou financeiros disponíveis, estando, portanto, em desacordo com o disposto no art. 17 da IN 5/2017; e,
t) além da equipe a ser alocada, a empresa contratada deverá disponibilizar à referida equipe soluções de tecnologia da informação, bem como diversos outros equipamentos, sem que haja, tampouco, justificativas para essa contratação, nos termos do disposto no art. 17 da IN 5/2017.'
5.	Diante desse conjunto de irregularidades, requer a representante: (i) a concessão de medida cautelar que determine a imediata suspensão do certame; (ii) seu ingresso nos autos na condição de interessada; (iii) a realização de diligências e demais medidas corretivas cabíveis; e (iv) no mérito, 'que se julgue procedente esta Representação, para que sejam declaradas as ilegalidades ocorridas no certame com a consequente determinação para publicação de novo Edital por parte do Ministério da Saúde'.
6.	Conforme informações constantes dos autos (fase do certame, peça 4, p. 1) , a abertura da sessão pública e início da disputa de preços estava prevista para as 14 horas do dia 26/12/2018.
7.	Em consulta realizada pela minha assessoria, em 27/12/2018, ao sítio http://comprasnet.gov.br/acesso.asp?url=/livre/Pregao/lista_pregao_filtro.asp?Opc=2, consta como 'Situação' do certame em análise, para dois itens - 'G1 Grupo 1, Edição/Impressão Obras Públicas - Livro/Revista/Periódico' e '3 Transporte Intermodal/Multimodal': 'Realizar Aceitação'.
III
8.	A representação deve ser conhecida, pois preenche os requisitos de admissibilidade constantes dos arts. 235 e 237, inciso VII, do Regimento Interno do TCU, c/c os arts. 113, § 1º, da Lei 8.666/1993, e 103, § 1º, da Resolução-TCU 259/2014, haja vista haver interesse público e a matéria ser de competência do Tribunal, referir-se a responsável sujeito a sua jurisdição, estar redigida em linguagem clara e objetiva, conter nome legível, qualificação e endereço do representante, encontrar-se acompanhada do indício concernente à irregularidade ou ilegalidade, bem como evidenciar potencial risco de dano ao erário, caso confirmadas as alegações apresentadas pelo representante.
9.	No que diz respeito ao mérito, manifesto concordância à proposição da Secretaria de Controle Externo de Aquisições Logísticas (Selog) , constante das peças 4 e 5, cujos fundamentos incorporo às minhas razões de decidir. De fato, restam presentes, neste caso concreto, o fumus boni iuris e o periculum in mora, assim como ausente o periculum in mora reverso, o que legitima e fundamenta a concessão da medida cautelar requerida na representação, inaudita altera pars do órgão contratante.
III.1
10.	Primeiro, quanto ao fumus boni iuris, entendo presente tal pressuposto, ou seja, existe plausibilidade nas alegações apresentadas pelo representante, pois o Ministério da Saúde está sujeito aos normativos supostamente infringidos, há grave risco de lesão ao erário, de inexecução ou execução insatisfatória do objeto a ser contratado e, ainda, a demanda pelos serviços objeto da contratação em análise, por estarem fortemente relacionados à forma de atuação de cada governo e à estratégia de comunicação por ele definida, será conduzida pela nova gestão que se inicia em janeiro/2019, de maneira alinhada às suas políticas públicas e estratégias de governo.
11.	O pressuposto da fumaça do bom direito está caracterizado pelos indícios de irregularidades e inconsistências verificados na forma de planejamento da contratação; na elaboração da estimativa de preços, incluindo a desconsideração de questões tributárias e significativa variação dos valores de contratação; na ausência de levantamento de mercado que haja indicado a solução que se pretende contratar, e, ainda, no fato da contratação de serviços gráficos encontrar-se associada à contratação por postos de trabalho e ao fornecimento de equipamentos, programas e aplicativos.
12.	Por pertinente, transcrevo o trecho da análise realizada pela unidade técnica especializada que bem caracteriza a presença do requisito do fumus boni iuris, verbis:
'1.	Está configurado o pressuposto da plausibilidade jurídica em razão da alegada ilegalidade na forma de planejamento da contratação pretendia, uma vez que não haveria justificativas técnicas para: o dimensionamento da demanda de serviços gráficos, para a formatação das tabelas de serviços com base em tipos de formato, de papel e em tipos de acabamento, sem correlação com o produto a ser produzido; a desconsideração, para fins de estimativa de preços, de haver imunidade tributária em itens como livros, revistas, jornais e periódicos; a planilha de formação de preços adotada no Edital alegadamente permitir significativa variação dos valores de contratação; as estimativas de preços; ausência de levantamento de mercado que haja indicado a solução que se pretende contratar; a exigência disposta no item 25.4 do Edital de que a proponente deverá aplicar um percentual de desconto único e linear em todos subitens que o compõem o item 2 do grupo 1 e o item 3 do grupo 2, denominado de 'ganho de escala'; a ausência de critérios de aceitabilidade dos preços unitários; e, por fim, a contratação de serviços gráficos encontrar-se associada à contratação por postos de trabalho e ao fornecimento de equipamentos, programas e aplicativos, em o que não estaria em consonância com o disposto na IN 5/2017.
2.		A representante aponta, ainda, haver a possibilidade de ocorrência de posterior 'jogo de planilha', em razão do modelo de formatação da planilha, nos termos definidos para elaboração da proposta pela licitante.
3.		Cabe assinalar que, em exame sumário dos documentos juntados à inicial, constatou-se que a estimativa do valor da contratação pretendida seria, originalmente, de R$ 86.552.237,41 (peça 2, p. 12)  e, posteriormente, quando da publicação do Edital, foi reduzida para R$ 82.361.094,20. O ponto deve ser objeto de esclarecimentos pelo Ministério da Saúde.
4.		Ademais, a contratação pretendida prevê a possibilidade de renovação do contrato por até sessenta meses, o que eleva a materialidade envolvida para algo em torno de R$ 412 milhões.
5.		Considera-se cabível, por fim, assinalar que o Ministério da Saúde pretende contratar empresas para realizarem serviços afetos à divulgação de ações, eventos e políticas com utilização de material impresso. Tal objeto, por sua natureza, está fortemente relacionado à forma de atuação de cada governo e à estratégia de comunicação por ele definida. Como bem assinalado na peça inicial do TC Processo 043.049/2018-4 - Representação, de lavra do Procurador Júlio Marcelo de Oliveira do Ministério Público de Contas da União: 
As diretrizes de comunicação da Presidência da República são, naturalmente, as diretrizes do Presidente, que se replicam por toda a administração pública federal. 
Tendo em vista tal dependência entre a visão dos dirigentes da nação e a comunicação governamental, todos os contratos que resultarem da licitação sob exame serão quase que completamente executados a partir do próximo governo. A presente licitação talvez não se conclua neste exercício. Parece, pois, inadequada, e até mesmo contrária à referida orientação, a celebração de contrato, com a finalidade acima descrita, completamente concebido segundo diretrizes do governo atual, que não o executará. 
 (...) 
Não se trata de paralisar toda e qualquer licitação em curso. O princípio da continuidade do serviço público exige que os entes estatais sigam realizando aquisições de produtos e de serviços necessários ao desempenho de suas variadas incumbências. Em regra, os procedimentos licitatórios merecem seguir, mesmo em momentos de transição de governo. No entanto, a mudança de comando na Administração Federal pode impactar decisivamente determinados certames, em face de suas especificidades, como é caso da licitação sob exame.
6.		No presente caso, está estimada a contratação de serviços gráficos (edição e impressão) e distribuição em âmbito nacional, sendo estimado, apenas para o primeiro ano de contrato, a produção de 2.700 toneladas de material impresso (peça 2, p. 10) . Tendo em vista o princípio da prudência, considera-se que as ponderações do ilustre Procurador sejam também aplicáveis ao objeto desta Representação, pois não há clareza de que venha a ser essa a linha de atuação do futuro governo'. (grifos no original) .
III.2
13.	No que diz respeito ao periculum in mora, esse pressuposto para a concessão da cautelar também se apresenta evidente, em razão de já ter ocorrido a abertura das propostas e a disputa de preços, conforme consulta realizada pela minha assessoria em 27/12/2018 (vide item 7 deste despacho) , não havendo tempo hábil, portanto, para que a Subsecretaria de Assuntos Administrativos do Ministério da Saúde/Coordenação Geral de Material e Patrimônio manifeste-se em oitiva antes da possível conclusão do certame licitatório.
III.3
14.	Relativamente ao periculum in mora reverso, esse pressuposto está afastado. Embora não conste dos autos informações acerca da existência de contratação com razoável prazo de vigência abarcando objeto semelhante ao que se pretende contratar, não se vislumbra que a eventual suspensão do certame em análise venha a comprometer o regular funcionamento do Ministério da Saúde.
15.	Ainda que a medida cautelar seja excepcional e possa trazer prejuízos de ordem administrativa de forma temporária, não se entrevê que a suspensão do certame em exame pode causar prejuízo maior ao que se pretende evitar com a adoção da medida.
IV
16.	Tendo em vista a necessidade de motivação do ato, nos termos do disposto nos arts. 20 e 21 do Decreto-Lei 4.657/1942, incluídos pela Lei 13.655/2018, a determinação para a suspensão cautelar do Pregão Eletrônico 45/2018 deve-se ao conjunto de indícios de irregularidades e inconsistências verificados nesta licitação e à impossibilidade de garantir, neste momento, que os serviços gráficos (edição e impressão) e distribuição em âmbito nacional planejados para a contratação estejam alinhados às diretrizes e aos objetivos da próxima gestão presidencial e ministerial.
17.	Assim, não sendo possível assegurar que os serviços editoriais, nos termos estabelecidos no edital do pregão, serão indispensáveis à promoção das políticas públicas da nova gestão, na qual será executado, em sua totalidade, o objeto da licitação, a proposta de adoção de medida cautelar possibilitará a análise mais detida da aderência da contratação ao interesse público, sem prejuízo irreversível ao órgão, uma vez que não se trata de serviço essencial ao funcionamento das atividades principais do MS.
V
18.	No tocante ao pedido da representante de ingresso aos autos como parte interessada, nos termos do art. 146 do Regimento Interno/TCU c/c o art. 2º, § 2º, da Resolução-TCU 36/1995, com redação dada pelo art. 1º da Resolução-TCU 213/2008, indefiro tal pedido, pois a mesma não demonstrou razão legítima para intervir nos autos, nem a possibilidade de lesão a direito subjetivo próprio.
19.	Nada obstante, tendo em vista os princípios da transparência e da racionalidade processual e consoante o disposto no § 1º do art. 4º da Resolução-TCU 249/2012 (que trata do acesso à informação e a aplicação da Lei 12.527/2011, no âmbito do Tribunal de Contas da União) c/c o disposto no art. 7º, inciso XV, da Lei 8.906/1994, que dispõe sobre o Estatuto da Advocacia e a Ordem dos Advogados do Brasil (OAB) , concedo aos advogados da representante, a partir da prolação da deliberação de mérito, o acesso aos autos apenas para procedimentos de vista e cópia, caso venha a ser requerido, sem, contudo, atribuir ao Sindicato das Indústrias Gráficas do Distrito Federal a condição de parte interessada.
VI
20.	Diante do exposto, manifesto integral concordância à proposição da unidade técnica especializada - Secretaria de Controle Externo de Aquisições Logísticas - de adoção de medida cautelar, sem a oitiva prévia, nos termos do art. 276 do Regimento Interno do TCU, por estarem presentes nos autos os requisitos do fumus boni iuris e do periculum in mora, tendo em vista a possibilidade iminente de homologação do Pregão Eletrônico 45/2018, bem assim por não se ter configurado o periculum in mora ao reverso, e de realização de oitiva e de diligência junto ao Ministério da Saúde.
21.	Assim, decido:
21.1.	conhecer da representação, satisfeitos os requisitos de admissibilidade constantes nos arts. 235 e 237, inciso VII, do Regimento Interno do TCU (RI/TCU) , c/c os arts. 113, § 1º, da Lei 8.666/1993, e 103, § 1º, da Resolução-TCU 259/2014;
21.2.	adotar medida cautelar, sem oitiva prévia, com fulcro no art. 276 do Regimento Interno do TCU, tendo em vista a existência dos elementos necessários para sua adoção, a fim de que a Subsecretaria de Assuntos Administrativos do Ministério da Saúde/Coordenação Geral de Material e Patrimônio suspenda o andamento do Pregão Eletrônico 45/2018 até que o Tribunal delibere sobre o mérito da matéria ora em apreço e, caso algum contrato já tenha sido firmado, abstenha-se de praticar qualquer ato com vistas à sua execução até a deliberação definitiva desta Corte;
21.3.	determinar a oitiva da Subsecretaria de Assuntos Administrativos do Ministério da Saúde/Coordenação Geral de Material e Patrimônio, na pessoa do Secretário-Executivo do MS, com fundamento no art. 276, § 3º, c/c o art. 250, inciso V, do Regimento Interno do TCU, para que, no prazo de até quinze dias, a respeito do Pregão Eletrônico 45/2018, pronuncie-se em relação: aos pressupostos da medida cautelar deferida; aos fatos apontados na presente representação; e, também, quanto aos indícios de irregularidade indicados na instrução da unidade técnica especializada (peça 4) e neste despacho (item 4, alíneas 'a' a 't') , especialmente quanto à alegada ausência de justificativas técnicas em relação aos seguintes tópicos:
21.3.1.	o dimensionamento da demanda de serviços gráficos, para a formatação das tabelas de serviços com base em tipos de formato, de papel e em tipos de acabamento, sem correlação com o produto a ser produzido; 
21.3.2.	a desconsideração, para fins de estimativa de preços, de haver imunidade tributária em itens como livros, revistas, jornais e periódicos; 
21.3.3.	a planilha de formação de preços adotada no Edital permitir significativa variação dos valores de contratação; 
21.3.4.	as estimativas de preços; 
21.3.5.	ausência de levantamento de mercado que haja indicado a solução que se pretende contratar; 
21.3.6.	a exigência disposta no item 25.4 do Edital de que a proponente deverá aplicar um percentual de desconto único e linear em todos subitens que o compõem o item 2 do grupo 1 e o item 3 do grupo 2, denominado de 'ganho de escala'; 
21.3.7.	a ausência de critérios de aceitabilidade dos preços unitários; 
21.3.8.	a contratação de serviços gráficos encontrar-se associada a contratação por postos de trabalho e ao fornecimento de equipamentos, programas e aplicativos, o que afronta o disposto na IN 5/2017; 
21.3.9.	a alteração da estimativa do valor da contratação pretendida que seria, originalmente, de R$ 86.552.237,41 e, posteriormente, quando da publicação do Edital, foi reduzida para R$ 82.361.094,20;
21.3.10.	pronuncie-se quanto à oportunidade da contratação pretendida, tendo em vista que o futuro governo, a ser empossado no dia 1º/1/2018, ainda não teria definido as diretrizes de comunicação e respectivas linhas de atuação dos órgãos públicos, o que poderá afetar a pertinência e efetividade dos serviços que venham a ser contratados em decorrência do Pregão Eletrônico 45/2018;
21.3.11.	demais informações que julgar necessárias; e
21.3.12.	designação formal de interlocutor que conheça da matéria para dirimir eventuais dúvidas, informando nome, função/cargo, e-mail e telefone de contato;
21.4.	diligenciar a Subsecretaria de Assuntos Administrativos do Ministério da Saúde/Coordenação Geral de Material e Patrimônio, com fundamento nos artigos 157 e 187 do Regimento Interno/TCU, para que, em igual prazo de até quinze dias, encaminhe cópia integral dos seguintes documentos e/ou esclarecimentos:
21.4.1.	estudos preliminares realizados na fase de preparação da licitação que contemplem a pesquisa de mercado e respectiva análise de viabilidade do certame;
21.4.2.	o orçamento detalhado estimado (previsão contida no art. 3º, inciso III, da Lei 10.520/2002) ;
21.4.3.	estudos que resultaram no dimensionamento do objeto e no orçamento estimado, acompanhados da respectiva documentação comprobatória (solicitações de proposta a potenciais fornecedores, consultas realizadas no Painel de Preços, contratações anteriores do próprio órgão, etc.) ;
21.4.4.	manifestações de áreas técnicas e pareceres jurídicos exarados no respectivo processo administrativo do Pregão Eletrônico 45/2018;
21.4.5.	ato de aprovação da minuta do Edital e do termo de referência;
21.4.6.	ato autorizativo de realização do Pregão Eletrônico 45/2018;
21.4.7.	ato de designação da Comissão de Licitação ou do Responsável e equipe de apoio;
21.5.	indeferir o pedido formulado pela representante de ser considerada como parte interessada nestes autos, por falta de amparo regimental, mas autorizar a seus advogados, caso venha a requerer, a obtenção de vista e cópia das peças não sigilosas dos autos, após a prolação da deliberação de mérito desta representação;
21.6	alertar a Subsecretaria de Assuntos Administrativos do Ministério da Saúde/Coordenação Geral de Material e Patrimônio quanto à possibilidade de o TCU vir a determinar a anulação dos atos decorrentes do certame, caso haja indicativo de elementos que caracterizem afronta às normas legais e/ou possibilidade de ocorrência de prejuízos à Administração;
21.7	encaminhar cópia da representação (peça 1) , da instrução da unidade técnica especializada de peça 4 e da presente Decisão à Subsecretaria de Assuntos Administrativos do Ministério da Saúde/Coordenação Geral de Material e Patrimônio, de maneira a embasar as respostas à oitiva;
21.8.	dar ciência da presente Decisão à representante.
	À Selog, para as devidas providências, com a urgência que a matéria requer." (grifos no original) .
	É o relatório.

Mikaela Minare Brauna (18225/OAB-DF) e outros, representando Sindicato das Indústrias Gráficas do Distrito Federal.

Não atuou.

REPRESENTAÇÃO COM PEDIDO DE MEDIDA CAUTELAR. PREGÃO ELETRÔNICO 45/2018. CONTRATAÇÃO DE SERVIÇOS EDITORIAIS E LOGÍSTICA DE ENTREGA DO MATERIAL PRODUZIDO EM TODO TERRITÓRIO NACIONAL. INDÍCIOS DE IRREGULARIDADES E INCONSISTÊNCIAS VERIFICADOS NA FORMA DE PLANEJAMENTO DA CONTRATAÇÃO, NA ELABORAÇÃO DA ESTIMATIVA DE PREÇOS, NA AUSÊNCIA DE LEVANTAMENTO DE MERCADO. CONFIGURAÇÃO DO FUMUS BONI JURIS E DO PERICULUM IN MORA. AUSÊNCIA DE PERIGO NA DEMORA REVERSO. CONHECIMENTO. ADOÇÃO DE MEDIDA CAUTELAR PARA SUSPENDER O PROCEDIMENTO LICITATÓRIO. OITIVA. DILIGÊNCIA. REFERENDO DO PLENÁRIO.

REPRESENTAÇÃO (REPR)

Secretaria de Controle Externo de Aquisições Logísticas (Selog/TCU).

Trata-se de Representação, com pedido de medida cautelar, formulada pelo Sindicato das Indústrias Gráficas do Distrito Federal, contra o Pregão Eletrônico 45/2018, conduzido pelo Ministério da Saúde, cujo objeto é "a contratação de serviços editoriais (normalização, revisão, editoração, pré-impressão e impressão) , e logística de entrega do material produzido em todo território nacional".
2.	O representante alega, em suma, indícios de irregularidades e inconsistências verificados na forma de planejamento da contratação; na elaboração da estimativa de preços, incluindo a desconsideração de questões tributárias e significativa variação dos valores de contratação; na ausência de levantamento de mercado que haja indicado a solução que se pretende contratar, e, ainda, no fato da contratação de serviços gráficos encontrar-se associada à contratação por postos de trabalho e ao fornecimento de equipamentos, programas e aplicativos.
3.	No que diz respeito ao mérito, manifesto concordância à proposição da Secretaria de Controle Externo de Aquisições Logísticas (Selog) , constante das peças 4 e 5, cujos fundamentos incorporo às minhas razões de decidir. 
4.	Os fundamentos para a adoção da medida cautelar encontram-se devidamente indicados no despacho proferido em 27 de dezembro de 2018 (peça 6) , transcrito no relatório precedente, assinado pelo eminente Ministro Raimundo Carreiro, com fundamento no art. 28, inciso XVI, do Regimento Interno do TCU, tendo em vista o meu afastamento por motivo regulamentar, por intermédio do qual foi acolhida a proposta elaborada pela Selog (peças 4 e 5) de deferir a medida cautelar no sentido de determinar que a Subsecretaria de Assuntos Administrativos do Ministério da Saúde/Coordenação Geral de Material e Patrimônio suspenda o andamento do Pregão Eletrônico 45/2018.
5.	Como sabido, nos termos do art. 276 do Regimento Interno, o Plenário ou o relator, em caso de urgência, de fundado receio de grave lesão ao erário, ao interesse público, ou de risco de ineficácia de decisão de mérito, poderá, de ofício ou mediante provocação, adotar medida cautelar, com ou sem prévia oitiva da parte, determinando, entre outras providências, a suspensão do ato ou do procedimento impugnado, até que o Tribunal decida sobre o mérito da questão suscitada, nos termos do art. 45 da Lei 8.443/1992.
6.	Todavia, o despacho que adota a cautelar deve ser submetido ao Plenário para referendo, nos termos do art. 276, § 1º, do Regimento Interno do TCU (RI/TCU) , razão pela qual o trago, nesta oportunidade, à deliberação deste Colegiado.
7.	Oportuno registrar que, por meio do despacho de peça 25, atendi pedido formulado pelo Chefe do Núcleo de Controle Interno da SAA (NACl/SAA) do Ministério da Saúde (peça 11) e concedi a prorrogação de prazo solicitada.
	Nesse contexto, ante as razões de decidir apresentadas no relatório precedente e com fundamento no art. 276, § 1º, do RI/TCU, manifesto-me por que seja adotada a decisão que ora submeto à apreciação deste Colegiado.
TCU, Sala das Sessões Ministro Luciano Brandão Alves de Souza, em 23 de janeiro de 2019.
Ministro JOÃO AUGUSTO RIBEIRO NARDES 
Relator